台灣士林地方法院士林簡易庭民事判決　　　94年度簡字第55號
原　　　告　乙○○
被　　　告　丙○○
上列當事人間清償債務事件，經台灣雲林地方法院北港簡易庭裁
定移送前來（94年港簡字第25號），本院於中華民國94年11月22
日言詞辯論終結，判決如下：
    主　　  文
原告之訴駁回。
訴訟費用由原告負擔。
    事實及理由
一、原告起訴主張：訴外人甲○○積欠原告鉅額債務，前經原告
    先為一部請求新台幣（以下同）875 萬元獲准並聲請強制執
    行後，迄今僅獲償1 百餘萬元。詎甲○○竟於民國86年6 月
    25 日 ，將其所有坐落雲林縣口湖鄉○○段第261 地號土地
    所有權應有部分28分之16（以下稱系爭土地），以贈與為原
    因，移轉登記予被告，而系爭土地當時每坪市價為7,000 元
    ，總價值約為300 萬元，甲○○所為業已害及原告權益，依
    據被告在台灣雲林地方法院檢察署93年度偵字第2474號偽造
    文書案件偵查中，自陳係與甲○○有買賣契約關係而為所有
    權移轉，並尚積欠甲○○土地買賣價款50萬元未付等情，並
    經上開偵查案件檢察官認定被告與甲○○就系爭土地為假贈
    與、真買賣，即足認被告與甲○○有買賣契約關係存在，無
    論實際買賣價金數額若干，依據民法第242 條規定，原告均
    得代位甲○○請求被告向甲○○給付並由原告代位受領云云
    ，並聲明求為判決：(一)被告丙○○應給付甲○○50萬元及自
    87年12月8 日起至清償日止，按年息百分之5 計算之利息，
    並由原告代位甲○○受領。(二)被告敗訴時，請依職權宣告假
    執行。
二、被告則以：被告配偶王仲正及甲○○與原告3 人為兄弟，系
    爭土地乃因甲○○積欠農會借款未償將遭拍賣，王仲正認為
    此舉將有損家族名譽，所以要求被告向娘家拿取50餘萬元後
    ，持向雲林縣口湖鄉農會代甲○○繳納欠款利息。嗣被告為
    取得保障，遂由甲○○將系爭土地過戶予被告，以便將來甲
    ○○如未清償欠款，即可出售土地，俾得款返還被告娘家，
    過程均為王仲正與甲○○洽談，是被告與甲○○並無買賣關
    係，系爭土地過戶亦非為擔保，故被告並未積欠甲○○債務
    ，原告請求被告給付為無理由，而且系爭土地為墓地，並無
    原告所稱之價值，現亦已遭拍賣等語置辯，並聲明求為判決
    ：原告之訴駁回。
三、查原告與王仲正、甲○○3 人為兄弟關係，原告並為甲○○
    之債權人，前經以台灣台北地方法院88年度重訴字第665 號
    、台灣高等法院89年重上字第127 號及最高法院92年度台上
    字第745 號民事確定判決，判命甲○○應給付原告875 萬元
    ，及自88年3 月21日起至清償日止，按週年利率百分之5 計
    算之利息，嗣復經原告持上開確定判決對甲○○所有之財產
    聲請強制執行後，曾各獲分配含執行費用在內之分配金額10
    ,477 元 、940,210 元，其餘款項均未獲償。而系爭土地原
    為甲○○所有，經於87年12月9 日以贈與為登記原因移轉登
    記予被告。其後系爭土地經抵押債權人雲林縣口湖鄉農會聲
    請執行拍賣，經2 次減價拍賣仍未拍定，而於特別變賣程序
    中，由執行法院核定拍賣底價為545,000 元。原告為上開被
    告與甲○○間所有權移轉登記行為，另曾向台灣雲林地方法
    院檢察署檢察官對被告提出偽造文書罪嫌告訴，案經該署檢
    察官以93年度偵字第2474號不起訴處分書為不起訴處分等情
    ，為兩造所不爭執，且有台灣台北地方法院92年5 月22 日
    北院錦92執玄字第15859 號債權憑證、台灣雲林地方法院93
    年6 月26日雲院瑜91執甲字第5776號函附分配表、拍賣公告
    、土地登記謄本、台灣雲林地方法院檢察署檢察官93年度偵
    字第2474號不起訴處分書等附卷可按，均堪認為真實。
四、原告起訴主張被告積欠其債務人甲○○買賣價金50萬元未付
    ，依據民法第242 條規定請求被告向甲○○給付並由原告代
    位受領云云，被告則以前開情詞置辯。是本件爭執要點闕在
    於：被告與甲○○間就系爭土地有無買賣契約關係、被告是
    否積欠甲○○50萬元之買賣價金未付及原告得否請求被告對
    甲○○給付並代位受領等項。茲謹析述如後：
  (一)按民事訴訟如係由原告主張權利者，應先由原告負舉證之責
    ，若原告先不能舉證，以證實自己主張之事實為真實，則被
    告就其抗辯事實即令不能舉證，或其所舉證據尚有疵累，亦
    應駁回原告之請求。是請求履行債務之訴，除被告自認原告
    所主張債權發生原因之事實外，應先由原告就其主張此項事
    實，負舉證之責任，必須證明其為真實後，被告於其抗辯事
    實，始應負證明之責任，此為舉證責任分擔之原則（最高法
    院17年上字第917 號、43年台上字第377 號判例意旨參照）
    。本件原告主張伊為甲○○之債權人，被告復積欠甲○○買
    賣土地價金50萬元未付，故得代位甲○○行使買賣價金給付
    請求權並代位受領等情，惟原告所主張有關買賣關係存在及
    被告積欠價金之事實，業均為被告所否認，揆之上開意旨，
    自應由原告就所主張之事實負舉證責任，其未能舉證證明時
    ，即應受敗訴之判決。
  (二)原告本件主張上情，係以被告與甲○○間土地所有權移轉事
    實、系爭土地當時市價及被告在台灣雲林地方法院檢察署93
    年度偵字第2474號偽造文書偵查案件中所為供述內容為其主
    要之論據。茲依原告所引據上開台灣雲林地方法院檢察署檢
    察官93年度偵字第2474號不起訴處分書所載被告及甲○○供
    述內容以觀，被告在該案曾陳稱：「剛開始甲○○來跟我先
    生王仲正說他欠農會的錢，想要把安南段261 號土地賣掉，
    我先生反對，跟他說這是『祖公仔地』，賣給人家傳出去很
    丟臉，所以我先生要我回娘家拿50幾萬元給甲○○繳納他所
    貸款的利息」、「我跟王仲正說也要給我娘家一些保障，後
    來王仲正就去跟甲○○說要辦理過戶，之後就以增（應為贈
    之誤）與名義過戶給我」、「那塊土地根本沒有什麼價值，
    而且在拍賣中，我們家的50幾萬飛了」等語（見本院卷第40
    頁），此為被告所不爭，據該等供述，雖未見被告承認與甲
    ○○間有買賣契約關係，且於本件審理中，仍否認之。惟據
    甲○○在該案偵查中供述則稱：當時要求被告將農會欠款繳
    清，即將系爭土地給被告，因為經濟大權掌握在被告手中，
    他們（指被告夫婦）繳了50餘萬元之貸款，所以將系爭土地
    過戶給被告，不過後來他們無力繳納，現在也被拍賣等語（
    本院卷第39頁以下），顯示被告與甲○○間，確有以被告為
    甲○○代償一定數額農會貸款債務為對價買賣系爭土地之約
    定，此參照被告於本件言詞辯論期日，亦曾稱：土地是我先
    生向甲○○買的，錢還沒付清，土地也被拍賣了等語（本院
    卷第20頁），雖非稱為其自己所購買，但核之上開土地所有
    權移轉登記名義人，及繳付農會貸款以為對價之給付者悉為
    被告等情，應認系爭土地之買賣契約關係確係存在於被告與
    甲○○間，而非在甲○○與王仲正之間，被告否認與甲○○
    間有買賣契約關係云云，並非可取，其與甲○○以贈與為原
    因關係申辦登記，揆之2 人於上開偵查案件中之陳述，應認
    該等申辦原因並非真實，亦無礙於此買賣關係存否之認定。
  (三)被告與甲○○間雖有買賣契約關係，雙方約定以被告代甲○
    ○清償積欠農會借款債務為對價，性質上即以債務承擔為買
    賣之對價。此項債務承擔之約定，雖無證據顯示曾經甲○○
    之債權人雲林縣口湖鄉農會承認，依據民法第301 條規定，
    不能認為已對該農會發生效力，但該等約定在被告與甲○○
    間，仍屬合法有效，且被告已經依約為甲○○代償50餘萬元
    欠款，甲○○亦已將系爭土地移轉登記予被告，被告並不負
    另行給付價金予甲○○之義務，即甲○○對被告無買賣價金
    之金錢債權可資行使，要亦不能許由原告主張為甲○○債權
    人，而代位請求被告給付並代為受領。至被告嗣後是否依約
    代償欠款債務，則為債務是否履行之問題，縱被告未依約為
    甲○○代償，仍不能因此即認甲○○對被告另生得請求給付
    買賣價金之權，是原告於此訴請給付，要為不能採取。。
  (四)原告雖另以系爭土地當時市價及被告在另案偵查中供述如何
    ，推論被告尚欠甲○○價金若干云云。但姑不論被告與甲○
    ○買賣土地係以債務承擔為對價，已如前述，並且系爭土地
    嗣後遭拍賣時底價亦僅有545,000 元，亦已與被告已為甲○
    ○向口湖鄉農會代償之數額相當，原告所稱市價如何是否足
    信尚非無疑。即認該土地當時原有如原告所稱之價值，但買
    賣價金既以當事人間合意為必要，無論當時市價如何，是必
    以雙方合意之數額，買受人始負給付之責，惟原告就被告與
    甲○○合意之買賣價金數額究竟為何，未能舉證明之，雖其
    引據上開偵查案件調查時被告供述為其主張之佐證，但參照
    兩造所不爭之上開不起訴書所載內容，被告在偵查中實未有
    坦認尚欠若干買賣價金未付之陳述，是此亦不足以採據為有
    利於原告認定之佐證，則原告逕為主張被告仍應給付甲○○
    價金50萬元云云，已乏憑據。況系爭土地前經甲○○為口湖
    鄉農會設定本金最高限額372 萬元之抵押權，該項抵押權在
    系爭土地移轉登記予被告時並未塗銷，此有土地登記謄本在
    卷可憑（北港簡易庭卷第11頁以下），而口湖鄉農會前對甲
    ○○聲請強制執行時，陳報債權本金數額即達310 萬元，此
    亦有原告所提出之分配表在卷可稽（同上卷第18頁以下），
    顯示僅該土地所有權擔保債務之數額，即已超過原告所稱之
    市價，而被告又已為甲○○清償50餘萬元之欠款，總計欠款
    及已經被告代償數額，更明顯超過原告所稱之市價，由此亦
    證原告推論所稱被告尚欠甲○○買賣價金50萬元云云，為不
    能憑採。
  (五)綜上，原告所舉上開證據不能證明被告因系爭土地之買賣，
    尚對甲○○負有50萬元買賣價金給付債務。此外，原告並未
    進一步舉證證明所主張被告對甲○○負有積欠買賣價金之事
    實存在，依據首揭意旨，其舉證責任即有未盡，無論被告所
    辯各節是否屬實，因不能認有原告主張可供其代位甲○○對
    被告行使之買賣價金給付請求權存在，其於此以自己名義行
    使權利並請求代位受領，均不能認為有據。
五、從而，原告主張其為甲○○之債權人，依據民法第242 條規
    定，訴請被告給付甲○○50萬元並由其代位受領，為無理由
    ，應予駁回。至兩造其餘攻擊防禦方法，經核均無礙於本件
    之判斷，於茲不贅。
六、另原告起訴後、經台灣雲林地方法院北港簡易庭裁定移送前
    ，雖另追加以民法第767 條中段規定為請求權基礎，對被告
    及甲○○訴請辦理塗銷系爭土地所有權移轉登記而為備位之
    訴，依據民事訴訟法第10條第1 項規定，該追加之訴本應專
    屬台灣雲林地方法院管轄。嗣該事件由原法院裁定移送本院
    ，經原告提起抗告後，遭抗告審法院認為追加之訴尚未合法
    繫屬，移送裁定於法並無不合為由駁回其抗告而確定。事因
    該追加之訴是否一併移送本院不明，且該部分之訴是否移送
    涉及是否違反專屬管轄、訴訟標的價額之核定與是否仍得適
    用簡易程序之問題，本院遂另函請原法院惠知移送範圍究竟
    為何，而據覆告以移送範圍如抗告裁定所載等語。因以抗告
    法院認定原告追加之備位訴訟於裁定移送時無訴訟繫屬之理
    由觀之，該部分既經認定當時尚未繫屬於原法院，即無移送
    管轄與否之問題，按其此等文義，當認追加之訴不在原法院
    裁定之移送範圍內，本院就該部分因未受移送，即無審認之
    權，是雖本件應駁回上開原告之訴，亦無從復就備位之訴部
    分予以審判，應予敘明。
七、據上論結，本件原告之訴為無理由，依民事訴訟法第78條判
    決如主文。
中　　華　　民　　國　　94　　年　　12　  月　　5 　　日
 　　　　         士林簡易庭  法  官　蕭錫証
以上正本證明與原本無異。
如對本判決上訴，應於判決送達後20日內，向本院提出上訴狀並
應記載上訴理由，表明關於原判決所違背之法令及其具體內容與
依訴訟資料可認為原判決有違背法令之具體事實，如於本判決宣
示送達前提起上訴者，應於判決送達後20日內補提上訴理由書（
須附繕本）。
中　　華　　民　　國　　94　　年　　12　　月　　12　　日
　　　　　　　　　　　　　　　書記官　林令令
